【裁判字號】    88,上訴,4613
【裁判日期】    890112
【裁判案由】    水土保持法等
【裁判全文】
臺灣高等法院刑事判決                  八十八年度上訴字第四六一三號
    上  訴  人  臺灣臺北地方法院檢察署檢察官
    被      告  甲○○
右上訴人因被告違反水土保持法等案件，不服臺灣臺北地方法院八十八年度訴字第一
三一九號，中華民國八十八年十一月十日第一審判決 (聲請簡易判決案號：臺灣臺北
地方法院檢察署八十八年度偵字第一０三九七號），提起上訴，本院判決如左：
    主  文
上訴駁回。
    理  由
一、本案經本院審理結果，認第一審判決以不能證明被告甲○○犯罪，對被告甲○○
    為無罪之諭知，核無不當，應予維持，並引用第一審判決書記載之證據及理由（
    如附件判決書）。
二、檢察官上訴意旨略以：若依判決理論之推演，任何人只要依法承租山坡地，即可
    於山坡地任意為開墾之行為，無法以山坡地保育利用條例第三十四條之處罰相繩
    ，如此非但落實水土保持及山坡地保育利用條例第三十四條立法之目的，亦易使
    不法之徒心存僥倖。是原判決就上開法條之解決適用似尚有未洽，請求撤銷原判
    決，更為適法判決云云。
三、經查，山坡地保育利用條例第三十四條第一項及水土保持法第三十二條第一項在
    實務上之見解為：
（一）山坡地保育利用條例第三十四條第一項之擅自設置工作物罪係刑法第三百二十
      條第二項竊佔罪之特別規定。必在公有或他人山坡地上，無正當權源而擅自墾
      殖或設置工作物始得成立。如已得所有權人同意，或其他原因對該山坡地有正
      當使用權源時，縱違反約定使用方法而設置工作物，亦與「擅自」之要件不符
      ，即無成立該罪之餘地（最高法院八十二年台上字第三一三三號判決參照）。
（二）水土保持法第三十二條第一項之罪，以「在公有或私人山坡地、公有林區或他
      人私有林區內未經同意自墾殖，占用或從事同法第八條第一項第二款至第五
      款之開發、經營或使用，致生水土流失或毀損水土保持之處理與維護設施」為
      要件，該條之規定，雖重在農、林、漁、牧地，山坡地或林區之水土保持，但
      亦含有竊佔罪之本質，以未經土地所有權人同意，自墾殖、占用或開發經營
      為必要，如土地所有權人本人，或經土地所有權人之同意而墾殖、開發經營，
      縱有違反規定，未依水土保持技術規範實施水土保持與維護，乃屬違反同法第
      三十三條第一項第一款規定，應處以罰鍰之範疇，不得援引第三十二條予以處
      罰，此觀水土保持法第八條、第三十二條、第三十三條之規定自明（參見最高
      法院八十六年台上字第六二二一號判例）。
四、而本件所涉之臺北縣石碇鄉○○段磨石坑小段地號三七九號等多筆土地，均係被
    告甲○○經臺北縣政府八十三年四月八日北府農二字第一一七七四八號函核准承
    租造林之公有山坡地，放租期間自八十三年四月八日起至九十二年四月七日止共
    計九年，此有臺灣省臺北縣公有山坡地出租造林契約書在卷可證（見偵查卷第四
    ０頁）。足認被告甲○○對公訴人所指之該等地號土地確實有正當使用權源，是
    被告甲○○縱有違反契約使用土地，亦與前述「擅自」之要件不符，要難以山坡
    地保育利用條例第三十四條第一項、水土保持法第三十二條第一項相繩。至於有
    否違反山坡地保育利用條例第三十五條、水土保持法第三十三條之規定，惟該等
    法律之處罰均以行為人之所為致生水土流失、毀損水土保持處理與維護設施或釀
    成災害為犯罪構成要件；而被告使用之山坡地，業據檢察官於八十七年十一月二
    日履勘現場，有履勘現場筆錄及現場照片二十四幀附卷可參（見偵查卷第三頁、
    第十九頁至第三０頁），起訴書已敘及尚無致生水土流失、毀損水土保持處理與
    維護設施或釀成災害等具體危險發生，顯與山坡地保育利用條例第三十五條、水
    土保持法第三十三條之構成要件未合，亦不得以此罪責難。此外，復查無其他積
    極證據足資證明被告甲○○有何犯行，是不能證明被告甲○○犯罪。
五、原判決以不能證明被告甲○○犯罪而為無罪之諭知，並無不合，檢察官上訴意旨
    執前詞認被告構成犯罪而指摘原判決不當，為無理由，應予駁回。
據上論斷，應依刑事訴訟法第三百七十三條、第三百六十八條，判決如主文。
本案經檢察官賴俊雄到庭執行職務。
中     華     民     國    八十九   年      一        月      十二      日
                            臺灣高等法院刑事第二十三庭
                                審判長法  官  劉  靜  嫻
                                      法  官  吳      燦
                                      法  官  王  炳  梁
右正本證明與原本無異。
檢察官如不服本判決應於收受送達後十日內向本院提出上訴書狀，其未敘述上訴之理
由者並得於提起上訴後十日內向本院補提理由書（均須按他造當事人之人數附繕本）
。
                                      書記官  潘  大  鵬
中     華     民     國    八十九   年      一        月      十五      日
附件：
臺灣臺北地方法院刑事判決                        八十八年度訴字第一三一九號
    上  訴  人  臺灣臺北地方法院檢察署檢察官
    被      告  甲○○  男  六十二歲（民國○○○年○月○○○日生）
                        身分證統一編號：Ｆ一二三五八一號
                        住臺北縣石碇鄉磨石坑三六號
右列被告因違反水土保持法等案件，經檢察官聲請簡易判決處刑（八十八年度偵字第
一○三九七號），本院新店簡易庭認本案不宜簡易判決處刑，應適用通常程序審理，
本院判決如左：
    主      文
甲○○無罪。
    理      由
一、公訴意旨略以：被告甲○○明知臺北縣石碇鄉○○段磨石坑小段地號三七九號土
    地為臺灣省政府公告劃定之山坡地，且所有權人為財政部國有財產局，依山坡地
    保育利用條例之規定，未經許可不得擅自墾植或破壞地形，詎其為圖放置模具及
    放置像模之便，竟未擬具水土保持計畫經主管機關核准，即於民國八十六年七、
    八月間，擅自僱工於上開土地內舖設碎石路面，面積達二百四十五平方公尺，惟
    尚未致生水土之流失，嗣經臺北縣政府於八十七年五月二十七日會勘現場時，始
    查知上情，因認被告甲○○涉有違反山坡地保育利用條例第三十四條第一項及水
    土保持法第三十二條第一項、第四項等罪嫌等語。
二、按犯罪事實應依證據認定之，無證據不得推定其犯罪事實，刑事訴訟法第一百五
    十四條定有明文。再認定不利於被告之事實，須依積極證據，苟積極證據不足為
    不利於被告事實之認定時，即應為有利於被告之認定，更不必有何有利之證據，
    最高法院三十年上字第八一六號著有判例可資參照。
三、本件公訴人認被告甲○○涉有右揭犯行，無非是以被告於警訊及偵查中之自白，
    並有現場照片、臺北縣新店地政事務所地土地複丈成果圖、土地所有權狀等附卷
    可稽為其論據。惟訊據被告甲○○固坦承伊於上開時地確有舖設碎石路面之事，
    然堅詞否認有違反山坡地保育利用條例及水土保持法等犯行，辯稱：臺北縣石碇
    鄉○○段磨石坑小段地號三七九號係伊向臺北縣政府承租之造林用地，伊僅係在
    原有之道路上舖上碎石路面，使往來車輛易於通行等語。
四、按山坡地保育利用條例第十條、第三十四條第一項之規定，固重在保護山坡地，
    防止濫墾、濫建，但亦含有竊佔罪之本質，以未經土地所有權人同意，或對該山
    坡地無使用權源，竟擅自墾殖或開發經營為要件，故如對該山坡地有使用權，或
    經土地所有權人或對該山坡地有占有使用權人之同意而開發經營，即與該條項之
    構成要件有間，此觀該條將「公有」及「他人之山坡地」併列，但並不及於「自
    己所有之山坡地」，及同條例第二十五條、第三十五條之規定自明。次按水土保
    持法第三十二條第一項之罪，以「在公有或私人山坡地、公有林區或他人私有林
    區內未經同意擅自墾殖、占用或從事同法第八條第一項第二款至第五款之開發、
    經營或使用，致生水土流失或毀損水土保持之處理與維護設施」為要件，該條之
    規定雖重在山坡地或林區之水土保持，但亦含有竊佔罪之性質，以未經土地所有
    權人同意而墾殖、開發、經營、使用為必要。
五、查本件所涉之臺北縣石碇鄉○○段磨石坑小段地號三七九號等多筆土地均係被告
    經臺北縣政府八十三年四月八日北府農二字第一一七七四八號函核准承租造林之
    公有山坡地，放租期間自八十三年四月八日起至九十二年四月七日止共計九年，
    有臺灣省臺北縣公有山坡地出租造林契約書在卷可證，足認被告對公訴人所指之
    該等地號土地確屬有正當使用權源，是被告縱有違反約定，亦與前述「擅自」之
    要件不符，要難以山坡地保育利用條例第三十四條第一項、水土保持法第三十二
    條第一項論處，究其情節應係有否違反山坡地保育利用條例第三十五條、水土保
    持法第三十三條規定之問題，惟該等法律均以行為人所為致生水土流失、毀損水
    土保持處理與維護設施或釀成災害為犯罪構成要件，而本件所涉山坡地，業據檢
    察官於八十七年十一月二日履勘現場，有履勘現場筆錄及現場照片二十四幀附卷
    可參，足認尚無致生水土流失、毀損水土保持處理與維護設施或釀成災害等具體
    危險發生，顯與構成要件未合，自不得遽入人罪。此外，復查無其他積極證據足
    資證明被告有違反山坡地保育利用條例、水土保持法等犯行，是因不能證明被告
    犯罪，自應為無罪判決之諭知。
據上論斷，應依刑事訴訟法第四百五十二條、第三百零一條第一項，判決如主文。
本案經檢察官陳宏達到庭執行職務。
中      華      民      國    八十八    年     十一     月      十      日
                                      臺灣臺北地方法院刑事第四庭
                  法  官  張  江  澤
右正本證明與原本無異。
如不服本判決，應於判決送達後十日內，向本院提出上訴狀。
                                          書記官  張  樹  成
中      華      民      國    八十八    年     十一     月    二十四    日


司法院資訊處製作；財團法人民間司法改革基金會備份。
